【裁判字號】    89,簡上,237
【裁判日期】    890925
【裁判案由】    家庭暴力防治法
【裁判全文】
臺灣高雄地方法院刑事判決                        八十九年度簡上字第二三七號
    上  訴  人
    即  被  告  乙○○
                丙○○
右列上訴人即被告因家庭暴力防治法案件，不服本院鳳山簡易庭八十九年度鳳簡字第
六七四號中華民國八十九年九月二十五日第一審簡易判決（聲請簡易判決處刑案號：
臺灣高雄地方法院檢察署八十九年度偵字第一四六五八號），提起上訴，本院判決如
左：
    主  文
原判決撤銷。
乙○○無罪。
丙○○傷害人之身體，處拘役伍拾日，如易科罰金，以參佰元折算壹日。
    事  實
一、丙○○與甲○○係夫妻關係，平時感情不睦，於民國八十九年五月八日凌晨二時
    三十分許，在高雄縣鳳山市○○路二六八號三藩市大樓後方，因與甲○○理論甲○○外遇問題，二人發生爭執，甲○○欲搶回丙○○從其機車行李箱內取得之鑰
    匙，而出手毆打丙○○（甲○○傷害部分已判決確定），丙○○乃基於傷害之犯
    意，亦出手與甲○○扭打，致甲○○受有下唇挫傷瘀腫、頸部挫創傷、瘀腫（四
    ‧五×○‧五公分）、左前臂挫創傷（三×○‧五公分，二‧五×○‧五公分）
    、右手背部挫創傷（一‧五×○‧五公分）、腹部挫創傷、壓痛（四×三公分）
    、左背部挫創傷、瘀腫（四×三公分）等傷害。
二、案經甲○○訴請高雄縣警察局鳳山分局移送臺灣高雄地方法院檢察署檢察官偵查
    後聲請簡易判決處刑。
    理  由
壹、被告丙○○部分：
一、訊之被告丙○○固坦承有於右揭時地與告訴人即其夫甲○○發生爭執之事實，惟
    矢口否認有何傷害犯行，辯稱：因甲○○前往女友住處，遭伊發現，乃通知父親
    乙○○前來，並於甲○○從女友住處出來後，上前予以質問，且於甲○○之機車
    行李箱內找出一把其女友住處之鑰匙，甲○○即動手勒住伊脖子欲搶回該鑰匙，
    致伊手指及手臂受傷，伊並沒有毆打甲○○，而伊父為了救伊，亦被甲○○毆打
    云云。經查：右揭事實，迭據告訴人甲○○於警訊、偵查及本院調查、審理時指
    訴綦詳（見警卷第一頁反面、偵查卷第十四頁反面、本院八十九年十一月二十八
    日訊問筆錄），而依被告丙○○於警訊、偵查及本院調查中供承：「我因遭丈夫
    甲○○為搶我質問之鑰匙，被他勒住脖子‧‧‧」、「我於八十九年五月八日凌
    晨二時三十分，在鳳山市○○路二六八號三藩市大樓後面與丈夫甲○○為搶其女
    友住處之鑰匙發生衝突，遭我丈夫勒住脖子‧‧‧」、「‧‧‧後來我找到一把
    鑰匙，‧‧‧，他稱係不相干的鑰匙，並要搶回，他勒住我脖子，‧‧‧」（見
    警卷第三頁正、反面）、「當天我是尾隨他去捉姦，在樓下等，我看到他從大樓
    走下來，發生爭執，他就打我，我們就拉扯」（見偵查卷第十四頁反面）、「與
    我父親上訴人乙○○所言同，因他跟我講要上班，我們因為爭執鑰匙的事情，他
    要打我，我喊救命，後來我父親趕到」（見本院八十九年十一月二十八日訊問筆
    錄）、「（問：為何與甲○○發生扭打？）是因為我拿到鑰匙，而甲○○要搶，
    ‧‧‧」（見本院九十年二月七日審判筆錄）等語以觀，足見被告丙○○確有因
    不願將自甲○○機車行李箱內取得之鑰匙交予甲○○，而與告訴人甲○○發生拉
    扯之情事，而二人發生拉扯，被告丙○○應可預見告訴人可能將因此受有傷害，
    則其有傷害之故意足徵。又右揭時地既是戶外，且是因為告訴人動手搶奪被告丙○○手中之鑰匙，二人始發生拉扯，則衡諸現場情勢，被告丙○○非不可先行將
    鑰匙交予被告或離開，以排除現存之侵害，被告丙○○竟捨此不為，反與告訴人
    發生拉扯，致告訴人受有前開如事實欄所載之傷害，顯然已非正當防衛。而告訴
    人因此受有如事實欄所載之傷害，亦有告訴人所提出之大東醫院於八十九年五月
    八日出具之編號乙字第○五三○三一號診斷證明書一件附卷可稽，足見告訴人所
    述，非屬虛妄，被告丙○○前開所辯，顯係卸責之詞，不足採信。本件事證明確
    ，被告丙○○犯行洵堪認定。
二、核被告丙○○所為，係犯刑法第二百七十七條第一項之傷害罪。原審予以論科，
    固非無見，惟被告乙○○並未毆打告訴人甲○○（如後述），原審判決認被告丙○○與被告乙○○就傷害甲○○之行為，有犯意聯絡及行為分擔，為共同正犯，
    與事實有誤，又刑法第四十一條已於九十年一月十日修正，並於同年月十二日生
    效，原審判決援引修正前刑法第四十一條規定，為諭知易科罰金之折算標準，自
    有未洽，上訴人丙○○上訴意旨否認毆打甲○○雖無理由，然原判決既有上開可
    議之處，自應由本院將原判決撤銷改判。審酌被告丙○○未曾受有期徒刑以上刑
    之宣告，有臺灣高等法院被告全國前案紀錄表及臺灣高雄地方法院檢察署刑案資
    料查註紀錄表各一件附卷可稽，素行尚可，未能循理性解決與其夫甲○○間之爭
    執，反而互毆，造成雙方受傷，且破壞婚姻和諧，行為固有不當，惟其夫亦與之
    互毆，而衡以二人性別、體力、所受傷害，其夫就本案顯應負較重之責，然其犯
    後否認犯行，態度非佳等一切情狀，量處如主文所示之刑，並諭知易科罰金之折
    算標準。
貳、被告乙○○部分：
一、公訴意旨略以：被告乙○○與被告丙○○係父女關係，而被告丙○○與告訴人甲○○係夫妻關係，乙○○於八十九年五月八日凌晨二時三十分許，在高雄縣鳳山
    市○○路二六八號三籓市大樓後面，因細故與甲○○發生爭執，竟基於傷害之犯
    意，連同丙○○與甲○○互相毆打，致甲○○受有下唇挫傷瘀腫、頸部挫創傷瘀
    腫、左前臂挫創傷、右手背部挫創傷、腹部挫創傷壓痛、左背部挫創傷瘀腫等傷
    害，因認被告乙○○涉犯刑法第二百七十七條第一項之傷害罪嫌云云。
二、按犯罪事實應依證據認定之，無證據不得推定其犯罪事實，同法第一百五十四條
    定有明文。又按刑事訴訟法上所謂認定犯罪事實之證據，係指足以認定被告確有
    犯罪行為之積極證據而言，如未能發現相當證據或證據不足以證明，自不能以推
    測或擬制之方法，以為裁判基礎，最高法院二十九年上字第三一○五號及四十年
    台上字第八十六號分別著有判例；再無證據或現有證據不足以證明被告犯罪者，
    自屬「犯罪嫌疑不足者」；而認定不利於被告之事實，須依積極證據，苟積極證
    據不足為不利被告之認定時，即應為有利於被告之認定，更不必有何有利之證據
    ，最高法院三十年上字第八一六號判例參照。復按被害人所述被害情形如無瑕疵
    可指，而就其他方面調查又與事實相符，則其供述固可採為判決基礎；告訴人之
    告訴，係以使被告受刑事訴追為目的，是其陳述是否與事實相符，仍應調查其他
    證據以資審認（最高法院三十二年度上字第六五七號及五十二年度台上字第一三
    ○○號判例要旨參照）。
三、本件公訴人認被告乙○○涉犯上開傷害犯嫌，無非是以告訴人甲○○之指訴，並
    有診斷書一紙可稽，再參以被告乙○○坦承有扳開告訴人甲○○為其主要論據。
    然訊之被告乙○○固坦承有於右揭時地陪同其女丙○○前往尋找女婿甲○○，且
    丙○○與甲○○有發生爭執之事實，惟堅決否認有何傷害犯行，辯稱：是甲○○
    要搶伊女丙○○手上之鑰匙而勒住丙○○脖子，伊才動手想扳開甲○○之手，但
    反遭甲○○毆傷等語。
四、經查：
  （一）告訴人甲○○固於警訊、偵查及本院調查時指稱被告乙○○有出手毆打伊（
        見警卷第一頁正、反面、偵查卷第十四頁反面、本院八十九年十一月二十八
        日訊問筆錄），然依告訴人甲○○於警訊及本院調查時陳稱：「‧‧‧我太
        太就喊救命，我岳父就跑過來打我、踢我，岳母就搶走我機車鑰匙，我太太
        在旁也出手打我，三人一起毆打我」（見警卷第一頁正、反面）、「上訴人
        乙○○來時，就踢我，‧‧‧」（見本院八十九年十一月二十八日訊問筆錄
        ）等語，並參以告訴人甲○○所受如事實欄所受之傷害分佈位置多位於臉部
        、頸部、臂部、腹部、背部等處，苟被告乙○○有踢告訴人之行為，自不可
        能僅該上開部位受有傷害，而身體下半身部位卻無任何傷勢，另告訴人復於
        偵查中指稱：「（問：乙○○有無打你？）有，打我臉部」等語（見偵查卷
        第十四頁反面），顯見告訴人就被告乙○○係毆打其何部位，前後所述非一
        ，足見告訴人前開指述，非無可疑。
  （二）又證人即現場目擊者戴主奇於警訊時證稱：「本人於八十九年五月八日凌晨
        二時三十分許，在高縣鳳山市○○路二六八號三藩市大樓後面目睹一件打架
        事件，當時目睹一位年輕人（指甲○○）空手搥打老人（指乙○○）左胸、
        腹部。當時我朋友蔡一夫、劉彥邦也有目睹」等語在卷（見警卷第四頁正、
        反面）。而告訴人於本院調查時亦不否認伊與被告乙○○、丙○○於右揭時
        地發生爭執時，確有三名年輕人手拿棍子詢問伊等發生何事（見本院八十九
        年十一月二十八日訊問筆錄），是證人戴主奇確有於右揭時地目擊本案，應
        屬無訛。參以證人戴主奇與被告乙○○、丙○○、告訴人甲○○間互不認識
        ，亦無任何關係，已據該證人於警訊時證述甚明（見警卷第四頁反面），衡
        情，應無構詞誣陷之理。是依證人戴主奇前開所述，告訴人甲○○有於右揭
        時地毆打被告乙○○，足堪認定。另告訴人復於偵查中指稱：「當時乙○○
        誤會我要打丙○○，他衝過來，我認為他要打我，我要防衛，就打起來了等
        語（見貞查卷第十四頁反面），參以被告乙○○係年近六十歲之老人，而告
        訴人年僅三十三歲，又任職警察，則依上開證詞及供述，應認被告乙○○因
        聽到被告丙○○求助，而欲幫被告丙○○解圍，告訴人認為被告乙○○欲毆
        打而先出手攻擊，故被告乙○○辯稱係伊遭告訴人毆打，洵屬非虛。至被告
        乙○○、丙○○雖於本院調查、審理時聲請傳訊證人戴主奇，然該證人經本
        院傳訊，並未到庭，惟其於警訊時，已就其於右揭時地之見聞為陳述，且本
        件事證已明，又係採有利於被告乙○○之認定，本院認無再予傳訊之必要，
        附此敘明。
  （三）綜上所述，告訴人所受之傷害既係與被告丙○○拉扯、互毆所致，自難憑為
        被告乙○○打伊之證據，而告訴人之指述又有如上之瑕疵，亦非可憑其片面
        指訴，即認被告乙○○有上開公訴人所指之傷害犯行，另縱如被告乙○○所
        述，伊有動手扳開告訴人勒住丙○○之手，然此係因其女丙○○遭告訴人毆
        打、勒住脖子，被告乙○○為防護其女而動手扳開告訴人之手，尚不足以憑
        此遽認被告乙○○有何傷害之故意，此外，復查無其他確切證據足資證明被
        告有上開公訴人所指之犯行，揆諸前揭說明，自屬不能證明被告乙○○犯罪
        ，應為無罪之諭知。原審遽予論罪科刑，尚有未洽，被告乙○○上訴意旨，
        否認犯罪，執此指摘原判決不當，為有理由，應由本院予以撤銷改判，諭知
        被告乙○○無罪。
據上論斷，應依刑事訴訟法第四百五十五條之一第三項、第三百六十九條第一項前段
、第三百六十四條、第三百零一條第一項、第二百九十九條第一項前段，刑法第二百
七十七條第一項、第四十一條第一項，罰金罰鍰提高標準條例第一條前段、第二條，
判決如主文。
本案經檢察官呂幸玲到庭執行職務。
中      華      民      國      九十      年    二      月    二十一    日
                                  臺灣高雄地方法院刑事庭
                                      審判長法  官    黃建榮
                                            法  官    吳宏榮
                                            法  官    李麗珠
右正本證明與原本無異。
不得上訴。
                                            書記官    陳掌珠
中      華      民      國      九十      年    二     月     二十二    日


司法院資訊處製作；財團法人民間司法改革基金會備份。
